臺灣苗栗地方法院民事判決　　　　　　　 95年度訴字第257號
原　　　告　乙○○
　　　　　　丙○○○
共　　　同
訴訟代理人　陳淑芬律師
複　代理人　甲○○
被　　　告　丁○○
上列當事人間請求分割共有物事件，本院於民國95年12月29日言
詞辯論終結，判決如下：
    主  文
兩造共有坐落苗栗縣苗栗市○○段四０九、四八三、四八四地號
土地依下列方法分割：如附圖所示編號C 部分面積一一六點四五
平方公尺土地由兩造按原應有部分維持共有，編號A 部分面積三
四六平方公尺土地及編號E 部分面積一三六點一三平方公尺土地
分歸原告乙○○、丙○○○按應有部分各二分之一維持共有，編
號B 部分面積一七二點九八平方公尺土地及編號F 部分面積六八
點０七平方公尺土地分歸被告所有。
訴訟費用由被告負擔三分之一，餘由原告負擔。
    事實及理由
一、原告起訴主張：坐落苗栗縣苗栗市○○段409 （地目旱、面
    積204 點20平方公尺）、483 （地目建、面積459 點67平方
    公尺）、484 （地目旱、面積176 點76平方公尺）地號土地
    （以下簡稱系爭土地）為兩造所共有，原告乙○○、丙○○
    ○及被告之應有部分均為三分之一。兩造就系爭土地並無不
    能分割之特約，系爭土地亦無不能分割之情形，因共有人間
    無法達成協議分割，爰依民法第823 條第1 項、第824 條第
    2 項規定訴請准予裁判分割等語。並聲明：如主文第1 項所
    示。
二、被告則以：系爭土地以不拆除房屋為原則予以分割，又如原
    告分割方案所示，被告屋前空地太窄，使用不便，希望於判
    決確定後向原告購買部分土地等語置辯，並聲明：原告之訴
    駁回。
三、本件系爭土地為兩造所共有，原告乙○○、丙○○○及被告
    之應有部分均為三分之一。兩造就系爭土地並無不能分割之
    特約，系爭土地亦無不能分割之情形，因共有人間無法達成
    協議分割之事實，為兩造所不爭執，並有土地登記謄本、地
    籍圖謄本等件附卷可憑，自堪信為真實。
四、按各共有人得隨時請求分割共有物，但因物之使用目的不能
    分割或契約定有不分割之期限者，不在此限；又共有物分割
    之方法，不能協議決定者，法院得因任何共有人之聲請，命
    為分配，民法第823 條第1 項、第824 條第2 項分別定有明
    文。次按每宗耕地分割後每人所有面積未達0.25公頃者，不
    得分割。但有下列情形之一者，不在此限：四、本條例中華
    民國89 年1月4 日修正施行前之共有耕地，得分割為單獨所
    有，89 年1月26日總統華總(一)義字第8900017370號令修正
    公布施行之農業發展條例第16條但書第4 款定有明文。經查
    ，系爭409 、484 地號土地，雖屬旱地目，惟兩造係於前開
    農業發展條例修正施行前即分別因買賣及繼承而共有，則揆
    諸前開說明，自得分割為單獨所有。從而，原告依民法第82
    4 條第2 項規定，訴請以判決分割系爭土地，於法即無不合
    ，應予准許。
五、再按裁判上如何定共有物分割之方法，除應斟酌當事人之聲
    明、共有物之性質、共有人之意願、利害關係、經濟效用及
    全體共有人之利益等公平決之外，並不受任何共有人主張之
    拘束，法院為顧及全體共有人所得利用之價值等情形，本有
    自由裁量之權，此有最高法院82年度台上字第1990號裁判意
    旨可資參照。查系爭483 、484 地號土地，靠北側部分坐落
    有被告所有之2 樓磚造3 樓搭蓋鐵皮屋之樓房1 棟及1 樓磚
    造平房2 棟，靠東側及南側部分則坐落有原告所有之1 樓及
    2 樓建物，被告所有建物與南側原告所有建物間，現為水泥
    空地，於被告所有建物西側現有水利局構築之溝渠，其上現
    已加蓋舖設水泥道路可供被告通行，另於原告所有建物南側
    現有柏油道路可供被告對外通行，又系爭409 地號土地現種
    植蔬菜、香蕉及檳榔，為兩造所種植使用等情，業經本院履
    勘現場屬實，製有勘驗筆錄附卷可稽，並經本院囑託苗栗縣
    苗栗地政事務所派員鑑測，製有土地複丈成果圖在卷可按。
    本院斟酌系爭土地上之建物坐落及系爭土地現占有使用情形
    ，及原告陳明願就分得之土地維持共有等情，認應依如附圖
    所示之方割方法予以分割，即將如附圖所示編號C 部分面積
    116 點45平方公尺土地由兩造按原應有部分維持共有，編號
    A 部分面積345 平方公尺土地及編號E 部分面積136 點13
    平方公尺土地分歸原告乙○○、丙○○○按應有部分各二分
    之一維持共有，編號B 部分面積172 點98平方公尺土地及編
    號F 部分面積68點07平方公尺土地分歸被告所有，為此判決
    如主文第1 項所示。
六、末按因共有物分割、經界或其他性質上類似之事件涉訟，由
    敗訴當事人負擔訴訟費用顯失公平者，法院得酌量情形，命
    勝訴之當事人負擔其一部，民事訴訟法第80條之1 定有明文
    。本件既係因共有物分割涉訟，核其性質，兩造本可互換地
    位，則原告提起本訴雖依法有據，然被告之應訴又係法律規
    定所不得不然，是本院認應由兩造依原應有部分之比例，平
    均分擔訴訟費用較為允洽，爰依職權判決如主文第2 項所示
    。
七、訴訟費用負擔之依據：民事訴訟法第80條之1 。
中　　華　　民　　國　　96　　年　　1 　　月　　12　　日
                  民事庭法　官　王萬金
以上正本係照原本作成。
如對本判決上訴，須於判決送達後20日內向本院提出上訴狀。
                        書記官　劉碧雯
中　　華　　民　　國　　96　　年　　1 　　月　　12　　日
